臺灣板橋地方法院民事裁定　　　　　　　　95年度再字第17號
再審原告　　甲○○
再審被告　　華界國際有限公司
法定代理人　丙○○
訴訟代理人　鄒孟昇律師
上列事人間清償借款事件，再審原告對於中華民國95年5 月30日
本院所為之95年度促字第37296 支付命令提起再審之訴，本院裁
定下：
    主  文
再審之訴駁回。
再審訴訟費用由再審原告負擔。
    事實及理由
一、本件再審原告主張之再審理由略謂：再審被告前以再審原告
    積欠新台幣（下同）98萬5,172 元貨款為由，向法院聲請核
    發95年度促字第37296 號支付命令，並經法院向再審原告之
    戶籍地址「台北縣三峽鎮○○路147 巷6 號6 樓之1 」送達
    支付命令，由大廈管理委員會代收後，於民國95年6 月6 日
    轉交再審原告之母親乙○○。然再審原告當時並不在國內，
    再審原告之母親戶籍係設於「桃園縣復興鄉峽雲村10鄰22號
    」，並定居於該處，僅偶爾前來再審原告住處接小孩至復興
    鄉渡假，故前開交付顯不合於民事訴訟法第137 條後段「將
    文書交付予有識別能力之同居人」之定義，故即件支付命令
    由乙○○代收，不生合法送達再審原告之效力，而再審原告
    於95年12月14日查封時，才知悉支付命令之事，故於知悉後
    30日提起本件再審。實則，再審原告早將貨款清償完竣，有
    交易清單、電匯單及證人蔡怡雯可證，爰依民事訴訟法第49
    6 條第13款規定提起本件再審之訴。
二、法院之判斷：
  (一)按再審之訴應於30日之不變期間內提起，前項期間自判決確
    定時起算，但再審之理由知悉在後者，自知悉時起算……。
    是提起再審之訴之原告，如主張其再審理由知悉在後者，應
    就所主張之事實負舉證之責任（最高法院30年抗字第443 號
    判例意旨參照）。次按民事訴訟法第496條第1 項第13款所
    謂當事人發現未經斟酌之證物，係指前訴訟程序事實審之言
    詞辯論終結前已存在之證物，因當事人不知有此，致未經斟
    酌，現始知之者而言。倘當事人早知有此證物得使用而不使
    用，即無所謂發見，自不得以之為再審理由（最高法院87年
    度台上字第1160號裁判意旨參照）。
  (二)又支付命令須經合法送達債務人收受後，債務人未於20日之
    不變期間內向發支付命令之法院提出異議者，其支付命令始
    與確定判決有同一之效力，並發生實質上之確定力及執行力
    ，此觀之民事訴訟法第521 條之規定自明。該20日之不變期
    間，應自支付命令送達後起算，如未經合法送達，則20日之
    不變期間無從起算，支付命令不能確定。倘支付命令未經合
    法送達，法院誤認未確定之裁判為確定，依聲請付與確定證
    明書者，不生該裁判已確定之效力。又支付命令於核發後3
    個月內不能送達於債務人者，依民事訴訟法第515 條第2 項
    規定，其命令失其效力，自不生聲明異議或聲請再審之問題
    （最高法院91年度台簡上字第29號判決參照）。
  (三)第按送達於應受送達人之住居所、事務所或營業所行之。送
    達於住居所、事務所或營業所不獲會晤應受送達人者，得將
    文書付與有辨別事理能力之同居人或受僱人，民事訴訟法第
    13 6條第1 項前段、第137 條第1 項分別定有明文。所謂住
    所，係以久住之意思住於一定地域之謂；所謂居所，乃以暫
    時目的所居之場所之謂；所謂之「同居人」，則係指與應受
    送達人居在一處共同為生活者而言。又代收送達雖不合法，
    而於其轉交本人時起，仍應視為合法送達（最高法院19年抗
    字第46號判例意旨參照）。
  (四)經查：
    (1)本件再審被告以再審原告積欠貨款98萬5,172 元為由，向
      本院聲請核發95年促字第37296 號支付命令，於95年6 月
      6 日送達於台北縣三峽鎮○○路147 巷6 號6 樓之1 ，因
      未會晤再審原告本人，由管理委員會代收再轉交再審原告
      之母等情，有支付命令及卷內送達證書附卷可憑，並為兩
      造所不爭執。然查再審原告於95年5 月19日出境，迄同年
      8 月13 日 始再入境，再於同年8 月27日又再出境，至同
      年12月18日再入境等情，有入出境查詢資料一份在卷可佐
      ，是以再審原告主張：其長年在大陸經商，於支付命令送
      達時實際並未居住於戶籍地等語，並非虛枉。則本件支付
      命令於95年6 月6日 送至該址，而由管理委員會代收並轉
      交再審原告之母，尚難謂已合法送達。惟再審原告既自承
      於95年8 月27日受其母告知而知悉支付命令送達情事，支
      付命令並置放於再審原告戶籍地酒櫃中等情（此部分並據
      證人乙○○到庭證述屬實），按諸前開判例意旨，本件支
      付命令至遲於95年8 月27日轉交再審原告本人之日起，視
      為合法送達（尚未超過核發起3 個月）。
    (2)承前述，再審原告既於95年8 月27日即已知悉支付命令之
      情事，該支付命令業於當日即生合法送達之效力（至再審
      原告有無拆閱，要屬另事。）。依民事訴訟法第500 條規
      定再審原告應於95年9 月18日確定時起算30日不變期間（
      即95年10月18日）提起再審之訴始為適法。然再審原告卻
      遲至95年12月22日始提起本件再審之訴，復未就再審事由
      知悉在後提出相關證據為佐。甚且再審原告所舉證物，雖
      均於支付命令核發前已存在（民事訴訟法第496 條第1 項
      第13款部分不包括證人）部分，惟再審原告就其有何於收
      受後20日異議期間內不知有此證物，致未經斟酌之情，並
      未為進一步主張，是則，依再審原告主張之事實亦難認本
      件有何民事訴訟法第496 條第1 項第13款再審事由存在。
    (3)基上，本件再審原告所提再審之訴，顯已逾30日法定不變
      期間，再審之訴為不合法，應予駁回。
四、依民事訴訟法第502 條第1 項、第95條、第78條，裁定如主
    文。
中　　華　　民　　國　　96　　年　　1 　　月　　26　　日
                  民事第一庭    法　官　黃信滿
以上正本係照原本作成
如對本裁定抗告須於裁定送達後10日內向本院提出抗告狀，並應
繳納抗告費新台幣1,000元整。
中　　華　　民　　國　　96　　年　　1 　　月　　26　　日
                            書記官　林月蓉
